臺灣彰化地方法院民事判決
109年度簡上字第128號
上  訴  人  蕭文興  
被  上訴人  蕭敏村  
訴訟代理人  許儱淳律師
上列當事人間請求確認優先承買權存在事件，上訴人對於中華民
國109年8月6日本院北斗簡易庭109年度斗簡字第190號第一審判
決提起上訴，本院於民國110年3月8日言詞辯論終結，判決如下
：
    主      文
上訴駁回。
第二審訴訟費用由上訴人負擔。
    事實及理由
一、本件上訴人主張其就本院107年度司執字第19859號強制執行
    事件委託台灣金融資產服務股份有限公司以107年度彰金職
    字第224號（下爭系爭強制執行事件），拍賣訴外人蕭滿坐
    落彰化縣○○鄉○○段000地號土地（下稱系爭土地）應有部分8
    96分之15，有優先承買權存在，為被上訴人所否認，則兩造
    就上訴人優先承買權存在與否即不明確，致上訴人法律上地
    位處於不安狀態，且此不安狀態得以確認判決除去。從而，
    上訴人提起本件訴訟，合於民事訴訟法第247條第1項規定，
    有確認利益。
二、上訴人主張：上訴人於系爭強制執行事件以新臺幣（下同）
    363,500元拍定系爭土地應有部分896分之15。系爭土地上門
    牌號碼彰化縣○○鄉○○巷00號房屋（下稱系爭房屋）為訴外人
    即上訴人祖父蕭金鈞所有，兩造父親均長期居住其中。蕭金
    鈞死亡後訴外人即上訴人父親蕭向榮繼承系爭房屋，並於民
    國66年間將系爭房屋東北側部分拆除重建，86年蕭向榮死亡
    後，其所有系爭土地應有部分由訴外人即上訴人胞弟蕭永松
    繼承，系爭房屋則尚未分割，應由上訴人及訴外人即蕭向榮
    配偶、上訴人之母楊梅、蕭向榮子女蕭永松、蕭雪霞、蕭雪
    花繼承。系爭房屋北側由上訴人及楊梅使用，南側由訴外人
    即被上訴人母親蕭翁辰、被上訴人胞兄蕭煌明使用。上訴人
    長期使用系爭房屋，應為系爭土地地上權人，於系爭土地應
    有部分出賣時，依土地法第104條規定，有優先承買權，爰
    提起本件訴訟等語。並聲明：確認上訴人就系爭強制執行事
    件拍賣系爭土地應有部分896分之15有優先承買權存在。
三、被上訴人則以：上訴人未參與系爭強制執行事件投標。系爭
    房屋乃蕭金鈞興建供家族居住使用，因家族人口增加而擴建
    ，縱有重建需求亦為家族長輩所為，非蕭向榮單獨重建。系
    爭房屋公廳亦由晚輩子孫共同出資修繕，其中訴外人即被上
    訴人父親蕭欽湖出資最多。蕭金鈞死亡後，其繼承人未分割
    遺產，故系爭房屋仍登記為蕭金鈞所有，每年房屋稅均由被
    上訴人繳納。蕭向榮死亡後，其所有系爭土地應有部分由蕭
    永松繼承，上訴人並未分得蕭金鈞遺產。系爭房屋自蕭金鈞
    起造時起均未曾簽訂租地建屋契約，上訴人亦未提出其租地
    建屋契約，上訴人自非系爭土地承租人。上訴人非系爭土地
    共有人，如使上訴人買得系爭土地應有部分，將使土地共有
    關係更為複雜，且上訴人之前十餘年居住於大陸地區，並未
    居住於系爭建物內等語，資為抗辯。
四、原審為上訴人敗訴判決，上訴人不服，提起上訴，聲明：（
    一）原判決廢棄。（二）前項廢棄部分，確認上訴人就系爭
    強制執行事件拍賣蕭滿系爭土地應有部分896分之15有優先
    購買權存在。被上訴人則聲明：上訴駁回。
五、經查，系爭房屋為蕭金鈞起造，蕭金鈞死亡後，其全體繼承
    人迄今尚未分割遺產；蕭向榮之系爭土地應有部分係由蕭永
    松繼承取得，上訴人原非系爭土地共有人等情，有土地登記
    謄本、土地登記舊簿、彰化縣地方稅務局109年9月23日彰稅
    員分二字第1096211377號函暨房屋稅籍證明書、房屋平面圖
    在卷可稽，且為兩造所不爭執，自堪信為真實。又上訴人於
    108年1月22日以363,500元拍定蕭滿系爭土地應有部分896分
    之15乙情，業據本院調取系爭強制執行事件全卷（含台灣金
    融資產服務股份有限公司107年度彰金職字第224號），核閱
    拍賣不動產紀錄、投標書無誤，亦堪認定。
六、上訴人主張其為系爭土地地上權人乙節，則為被上訴人所否
    認，並以前詞置辯。是本件應審酌者，厥為：上訴人是否為
    系爭土地地上權人？上訴人依土地法第104條規定，主張其
    有優先承買權，有無理由？茲論述如下。
七、按基地出賣時，地上權人、典權人或承租人有依同樣條件優
    先購買之權。房屋出賣時，基地所有權人有依同樣條件優先
    購買之權。其順序以登記之先後定之。前項優先購買權人，
    於接到出賣通知後10日內不表示者，其優先權視為放棄。出
    賣人未通知優先購買權人而與第三人訂立買賣契約者，其契
    約不得對抗優先購買權人。土地法第104條定有明文。次按
    不動產物權，依法律行為而取得、設定、喪失及變更者，非
    經登記，不生效力。前項行為，應以書面為之。民法第758
    條定有明文。又依民法第832條規定，稱普通地上權者，謂
    以在他人土地之上下有建築物或其他工作物為目的而使用其
    土地之權。地上權之取得，除基於法律行為取得者外，亦可
    能基於法律行為以外原因取得。前者例如基於設定地上權合
    意、有設定地上權之遺囑，或因基地租賃所生地上權設定請
    求權，依民法第758條規定，須經設定始能取得。後者例如
    因繼承、民法第838條之1、第876條、第924條之2規定發生
    之法定地上權。本件上訴人主張其為系爭土地地上權人，為
    被上訴人所否認，自應由上訴人就此要件事實負舉證責任。
八、經查，上訴人於本院明確主張其係依地上權人身分主張有土
    地法第104條所定優先承買權，而非主張典權人或承租人之
    地位（見本院卷第450頁）。惟依卷附系爭土地登記謄本，
    其上並無任何地上權設定登記（見本院卷第329頁至第353頁
    ），上訴人亦未主張其有前述基於法律行為以外原因取得地
    上權之情，自難認其主張為有理由。上訴人雖主張系爭房屋
    係蕭向榮重建後，由其與其他繼承人，即令屬實，亦不因此
    使上訴人取得地上權。是上訴人聲請通知證人蕭翁盆到庭，
    證明蕭向榮有重建系爭房屋乙節，其屬實與否既與本件結論
    並無影響，自無調查必要，併此敘明。
九、綜上所述，上訴人依土地法第104條規定，訴請確認其對系
    爭土地應有部分896分之15有優先承買權存在，為無理由。
    原審判決為上訴人敗訴判決，雖未以上開理由為據，惟其結
    論與本院則無二致，仍予維持。上訴論旨指摘原判決不當，
    求予廢棄改判，為無理由，應予駁回。
十、本件事證已臻明確，兩造其餘攻擊防禦方法及證據，核與判
    決結果不生影響，爰不一一論列，併此敘明。
十一、據上論結，本件上訴為無理由，依民事訴訟法第436條之1
      第3項、第449條第2項、第78條，判決如主文。
中　　華　　民　　國　　110 　年　　3 　　月　　29　　日
　　　　　　　　　民事第四庭    審判長法  官  陳瑞水
 　　　　　　　　　                   法  官  洪志賢
                                      法  官  歐家佑
以上正本係照原本作成。
不得上訴。
中　　華　　民　　國　　110 　年　　3 　　月　　29　　日
                                      書記官  黃明慧